臺灣高雄地方法院刑事判決　　　　　　　　　　　　　　九十三年度自緝字第二號
　　自　訴　人　乙○○○○限公司
　　代　表　人　戊○○
　　代　理　人　劉啟輝律師
　　被　　　告　丙○○
　　選任辯護人　鍾武雄律師
右列被告因詐欺案件，經自訴人提起自訴，本院判決如左：
    主  文
丙○○共同連續意圖為自己不法之所有，以詐術使人將本人之物交付，處有期徒刑壹
年。
    事  實
一、曾文正（檢察官另案偵查中）與丙○○為兄弟關係，曾文正係趙壹營造工程有限
    公司（下稱趙壹公司）之董事兼實際負責人，丙○○係趙壹公司之董事兼總經理
    ，二人均負責公司核心事務之決策、執行。嗣由曾文正代表趙壹公司與高雄市政
    府教育局（下稱教育局）洽談「高雄市立福山國民中學第一期校舍新建工程（土
    木建築工程）」之相關事宜，二造並於民國九十年一月十六日簽立「高雄市政府
    所屬各機關學校工程採購契約」，約定由趙壹公司承攬上開工程之施作。簽約後
    即由丙○○代表趙壹公司與下游廠商簽約，將部分前開工程再行轉包與其他下包
    商施作。嗣趙壹公司因景氣不好，致營運狀況不良，財務狀況亦因此緊縮，曾文
    正、丙○○二人明知本件工程款已無法再支付給下包商，且無其他款項可供支應
    ，然為取得本件工程款以支付公司之開銷，竟思利用下包商為趙壹公司完成前開
    工程以便向教育局請款，渠二人乃共同基於意圖為自己不法所有之概括犯意聯絡
    ，連續於（一）九十年七月二日，由丙○○佯與下游廠商乙○○○○限公司（下
    稱尉亨公司）代表人戊○○簽約，約定尉亨公司應為趙壹公司施作前開承包工程
    中之「青銅雕塑、藝術浮雕等公共藝術工程」，總工程款為新台幣（下同）一百
    九十二萬元（共分三期給付，第一期十九萬二千元，第二期一百五十二萬一千六
    百元，第三期十九萬二千元），渠二人為取信於戊○○，並使不知情之公司會計
    交付戊○○一紙發票人為趙壹公司、票號為ＡＨ0000000號、發票日為九
    十年十二月三十一日、面額為十九萬二千元之支票充作前開第一期價金，使戊○○因而陷於錯誤，而施作前開工程完工，其間前開支票屆期經提示不獲付款而退
    票後，渠二人為免事跡敗露，復佯交付戊○○二紙發票人均為雄通工程有限公司
    （下稱雄通公司）、發票日一紙為九十一年一月三十一日，另一紙時間不詳、面
    額分別為十萬元（票號ＫＨ0000000號）、九萬二千元（票號不詳）而無
    法兌現之支票，其中面額十萬元之支票屆期經提示果不獲付款而退票，渠二人為
    拖延時間以遂其行，復佯使不知情之公司會計與尉亨公司戊○○協商，交付現金
    二萬元及一紙發票人為趙壹公司、票號七二二一一一號、到期日為九十一年四月
    十五日、面額為八萬元之本票、一紙發票人為趙壹公司、票號ＡＹＡ00000
    00號、發票日為九十一年四月三十日、面額為一百零一萬四千六百五十六元之
    支票，（二）九十一年一月三十一日，佯與永懋建材股份有限公司（下稱永懋公
    司）負責人丁○○簽約，約定永懋公司應為趙壹公司施作前開承包工程中之部分
    工程，總工程款為六百十一萬零六百八十五元，使丁○○因而陷於錯誤，而施作
    前開工程完工。迄至九十一年三月十五日，曾文正與丙○○向福山國中領得全部
    工程款項後，旋即逃逸無蹤，尉亨公司代表人戊○○、永懋公司代表人丁○○始
    知受騙。
二、案經自訴人提起自訴。
    理  由
一、訊據被告丙○○固不否認確有上開與下游廠商即自訴人尉亨公司代表人戊○○、
    被害人永懋公司代表人丁○○簽約使其等為趙壹公司施作工程之情，然矢口否認
    有何詐欺取財犯行，辯稱：伊僅負責趙壹公司工程之估算、競標，並未參與公司
    之財務運作，財務運作均由其兄曾文正處理云云。經查，（一）上開事實業據自
    訴人公司代表人戊○○、被害人公司代表人丁○○指訴綦詳，並有公司基本資料
    查詢、董事監察人資料、工程合約書（二份）、前開票號ＡＨ0000000號
    、ＫＨ0000000號之支票及退票理由單、票號ＡＹＡ0000000號之
    支票、票號七二二一一一之本票、高雄市福山國民中學九十一年七月九日高市福
    山中總字第○九一○○○○三二一號函、九十一年九月二日高市福山中總字第○
    九一○○○○五五七號函等在卷可佐。（二）被告與趙壹公司實際負責人曾文正
    係兄弟關係，復在趙壹公司擔任總經理之職位，且其與自訴人公司、被害人公司
    簽約時均係獨自一人為之等情，已經被告坦認在卷，復經自訴人公司代表人戊○○指訴、被害人公司代表人丁○○陳明均實，及有戶籍謄本在卷可考，足徵被告
    有獨自代表趙壹公司之權，則其所辯僅負責公司工程之估算、競標，未參與公司
    財務運作一節，能否採信，已非無疑，（三）再觀之被告與自訴人公司所簽立之
    工程合約書第三條：「工程總價：新台幣一百九十二萬元整（含稅）」、第四條
    ：「付款辦法：本工程付款辦法依左列規定。１訂金：按工程總價１０﹪十九萬
    二千元整。２當製品運至工地並組裝完成，甲方得支付乙方第二期款，即為總價
    之８０﹪，六十天票。３正式驗收合格付清尾款１０﹪，六十天期票：：」，及
    與被害人公司所簽立之工程合約書第一項：「：：合計價格六百十一萬六百八十
    五元」、第五項：「付款方法：１帳單附發票於月底請款，次月十五日放款。２
    材料部分ａ貨至現場確認無誤付９０﹪：：。ｂ本工程係配合甲方主體工程驗收
    合格後付清尾款：：。３連工帶料部分ａ當月計價依工程實際完成數量請款９０
    ﹪：：。ｂ本工程係配合甲方主體工程驗收合格後付清尾款：：。」，均明確約
    定趙壹公司所應給付款項之數額、方式、時間等，另參之自訴人公司代表人戊○○所指：簽約時被告未再請示他人等語、被害人公司代表人丁○○所稱：係被告
    一人與之簽約的等語，被告顯然有權自行決定趙壹公司所應給付款項之數額、方
    式、時間等，是以，被告若非與掌控財務運作之曾文正串謀詐騙，至少亦應有掌
    控趙壹公司財務之權，否則，被告豈有可能擅自為公司決定給付款項之數額、方
    式、時間等，再參以自訴人公司代表人戊○○指稱：簽約時，被告還向伊保證錢
    沒有問題；伊曾詢問被告遠期支票有無問題，被告說沒有問題等語，益徵前情，
    否則，若被告確未掌控公司財務，必當查詢或詢問其兄曾文正約定付款日公司之
    周轉情形，從而，被告所辯未參與公司財務運作一節，已難採信。雖被告舉證人
    林義堂、甲○○證明公司財務平日均係被告之兄曾文正負責處理，被告未曾參與
    公司財務運作，縱若如此，亦無法證明被告不知公司財務狀況，故渠等所證，尚
    難為何有利於被告之認定，併予敘明。（四）趙壹公司自九十年二月一日起至九
    十年十二月五日止，陸續向福山國中領取之工程款累計高達一億二千六百五十萬
    九千零四十八元，另自九十一年二月六日起至九十一年三月十五日止，再陸續向
    福山國中領取工程款累計高達二千二百九十六萬二千一百五十八元，此有高雄市
    福山國民中學九十一年七月九日高市福山中總字第○九一○○○○三二一號函附
    之工程款支付情形表在卷可稽。又趙壹公司自九十年六月三十日以後，第一次退
    票係九十年十一月三十日（理由均係存款不足、張數達四十八張、合計金額達七
    百三十七萬二千三百零四元），第二次退票係於九十年十二月三十一日（理由均
    係存款不足、張數達四十三張、合計金額達五百七十九萬一千四百零四元、其中
    一張即為前開戊○○持有之票號為ＡＨ0000000號、金額為十九萬二千元
    支票），迄至九十一年一月十八日成為拒絕往來戶等情，此有第二類票據信用資
    料查覆單在卷可憑，趙壹公司於九十年十一月三十日後二次退票金額共一千三百
    餘萬元，僅佔其所領取工程款百分之八點八，且趙壹公司於退票後所領取之工程
    款二千餘萬元，亦顯逾二次退票總金額，若趙壹公司僅係一時周轉不當，應能於
    退票後之九十一年二、三月間領取工程款後，以所領取之款項支付二次退票金額
    ，然趙壹公司卻無力為之，迄今仍未解決，堪認趙壹公司之營收根本不夠支付公
    司之費用，而被告於答辯狀中亦自白「：：八十九年底，建築業陷入嚴重衰退：
    ：趙壹公司亦不能倖免，營運狀況急速萎縮，財力狀況陷入緊縮，捉襟見肘，西
    牆東補勢所難免：：。」等語（詳被告九十一年七月三日答辯狀），足徵趙壹公
    司之財務狀況，早於八十九年間已陷入困境，被告既知公司財務自八十九年間即
    陷於窘境，猶與自訴人、被害人簽約，要求其提供材料施作工程，俟其施工完畢
    ，即恃此工程進度向定作人教育局請款得手，並挪為他用（即被告答辯狀所謂之
    西牆東補），被告有不法所有之意圖及詐欺之故意，堪已認定。（五）趙壹公司
    係自九十年十一月三十日開始大量密集的跳票，該公司之支票至九十一年一月十
    八日亦已拒絕往來，此已說明如前，可證趙壹公司於九十一年一月十八日已無任
    何能力可付款，然被告猶於九十一年一月三十一日與被害人公司簽約委託其施作
    工程，此有工程合約書在卷可稽，嗣後分文未付，此業據被害人公司代表人丁○○陳明在卷，其有詐欺之故意，至為酌然。（六）綜上，被告及其兄曾文正共同
    掌控趙壹公司財務，無意給付下游廠商款項，猶佯與自訴人公司代表人戊○○、
    被害人公司代表人丁○○簽約，使其等陷於錯誤而為趙壹公司施作工程，以圖順
    利取得前開承包工程之工程款項之犯行，堪已認定，應依法論科。
二、核被告所為，係犯刑法第三百三十九條第一項之詐欺取財罪。被告與其兄曾文正
    就上開犯行，有犯意之聯絡及行為之分擔，皆為共同正犯。被告先後二次詐欺犯
    行，時間緊接，方法相同，觸犯構成要件相同之罪名，顯係基於概括犯意為之，
    依連續犯規定論以一罪，並依法加重其刑。自訴人公司雖僅自訴遭被告詐欺部分
    之犯罪事實，然同一案件一部提起自訴者其效力及於全部，本件被告詐欺被害人
    公司部分之犯罪事實，與前揭論罪科刑部分，有連續犯之裁判上一罪關係，本院
    亦應一併加以裁判。爰審酌被告犯罪之動機、目的、手段、造成之自訴人及被害
    人之損失甚鉅，及犯後態度等一切情狀，量處如主文所示之刑。
據上論斷，應依刑事訴訟法第三百四十三條、第二百九十九條第一項前段，刑法第二
十八條、第五十六條、第三百三十九條第一項，罰金罰鍰提高標準條例第一條前段，
判決如主文。
中      華      民      國    九十三    年      九      月      六      日
                              臺灣高雄地方法院刑事第十四庭
                                  審判長法  官  李淑惠
                                        法  官  林俊寬
                                        法  官  黃呈熹
右正本證明與原本無異。
如不服本判決，應於判決送達後十日內，向本院提出上訴狀。
                                        書記官  梁瑜玲
中    華    民    國      九十三      年      九      月      七      日
【附錄本判決論罪科刑法條】
中華民國刑法第三百三十九條
意圖為自己或第三人不法之所有，以詐術使人將本人或第三人之物交付者
，處五年以下有期徒刑、拘役或科或併科一千元以下罰金。
以前項方法得財產上不法之利益或使第三人得之者，亦同。
前二項之未遂犯罰之。
